臺灣高雄地方法院刑事判決　　　　　　　　　　　　　　九十四年度易緝字第五號
　　公　訴　人　臺灣高雄地方法院檢察署檢察官
　　被　　　告　甲○○　男　三.
　　選任辯護人　陳新三律師
　　　　　　　　謝旻吟律師
右列被告因詐欺等案件，經檢察官提起公訴（九十二年度偵字第二二三七一號），本
院判決如左：
    主  文
甲○○違反未經設立登記，不得以公司名義為法律行為之規定，處拘役伍拾日，如易
科罰金，以佰元折算壹日。
    事實及理由
一、緣甲○○前於民國九十年三月間，邀集乙○○共同出資設立公司以經營銷售案外
    人歐鄉開發股份有限公司（以下稱歐鄉公司）休閒股東卡之業務（詳後述）。詎
    甲○○明知所謂「順益行銷顧問有限公司」（以下稱順益公司）並未依法向主管
    機關辦理設立登記，竟於九十年六月十二日，在不詳地點，擅自以順益公司之名
    義，與歐鄉公司簽訂股東卡廣告聯合行銷合約書，約定由順益公司自九十年六月
    十五日起至九十一年六月十日止，取得對外銷售歐鄉公司所發行「歐鄉休閒股東
    卡」之相關權利，並由甲○○先後於九十年六月十二日及同年七月九日，分別交
    付保證金新台幣（以下同）十萬元、十二萬元予歐鄉公司，用以擔保上開契約履
    行之用。嗣後雙方因故解除前開行銷契約，歐鄉公司遂於同年九月二十日退還上
    述保證金合計二十二萬元予甲○○收受。
二、案經乙○○告發由台灣高雄地方法院檢察署檢察官偵查起訴。
    理  由
壹、關於證據能力之意見：
  按被告以外之人於偵查中向檢察官所為之陳述，除顯有不可信之情況者外，得為證
  據，刑事訴訟法第一百五十九條之一第二項定有明文。證人丙○○前於九十二年六
  月十日業經傳喚前往臺灣高雄地方法院檢察署，由檢察官告知具結義務及偽證罪之
  處罰、依法具結後而為陳述，有卷附上開偵訊筆錄及證人結文在卷可參。且此部分
  亦未經檢察官、被告與辯護人就其證據能力表示異議（參見本院九十四年二月二十
  二日審判筆錄第三頁），復未據被告及其辯護人等就丙○○該等陳述是否顯有不可
  信之狀況詳加釋明，參以上揭法條規定，本院自得以丙○○於偵查中之證述採為本
  件證據。
貳、實體部分：
  一、右揭事實，迭據被告坦承不諱，復經證人丙○○、丁○○分別於偵查及本院審
      理中證述綦詳，並有財團法人金融聯合徵信中心查詢資料二份，與歐鄉公司股
      東卡廣告聯合行銷契約書、請款單及被告簽立之收款憑證各一件在卷可稽，足
      徵被告之自白核與事實相符，堪予採信。按「法律行為」一詞之定義，民法上
      未予明文規定，學理上一般認係指當事人以意思表示為要素，依其意思表示內
      容而發生一定私法上效果之行為，如雙方相互表示意思一致而成立契約者，即
      屬適例。次者，公司法為保障交易安全目的，而於第十九條第一項規定「未經
      之，其所稱「經營業務」乃係例示規定，至於所稱「其他法律行為」，則為概
      括規定，包括經營業務以外，符合前開定義之其他法律行為而言。本件被告主
      觀上既擬以對外銷售歐鄉公司所發行之休閒股東卡為其業務，是其簽訂前開行
      銷契約之目的即在於取得將來對外銷售之合法權利，核其性質，要屬被告經營
      銷售歐鄉公司休閒股東卡業務之事前準備行為，揆諸前揭說明，被告此舉尚難
      遽以「經營業務」視之，應認其該當於公司法第十九條第一項所定「為其他法
      律行為」之構成要件，方屬適法。職是，本件罪證明確，被告犯行洵堪認定，
      應依法論科。
  二、核被告甲○○所為，係違反公司法第十九條第一項未經設立登記不得以公司名
      義為法律行為之罪，應依同條第二項前段之規定處斷。查被告於本件行為後，
      公司法業於九十年十一月十二日修正公布，並於同年月十四日生效施行。觀乎
      公司法修正前、後有關第十九條第一項、第二項之規定，除第一項未予修正、
      與修正後第二項亦僅就原條文規定「自負其責」修正為「自負民事責任」外，
      其餘關於刑罰之構成要件及法律效果俱屬相同，從而本院應依刑法第二條第一
      項前段之規定，適用裁判時之法律。爰審酌被告之素行良好、犯罪動機、手段
      、所生之危害非鉅及犯罪後尚能坦承犯行、態度良好等一切情狀，量處如主文
      所示之刑，並諭知易服勞役之折算標準，以資懲儆。
  三、公訴意旨另以：被告意圖為自己不法之所有，明知並無成立順益公司之計畫，
      竟於九十年四月間，謊稱成立順益公司後可與歐鄉公司簽訂契約，進而販售該
      公司休閒股東卡以獲利為由，邀集乙○○共同出資，致乙○○陷於錯誤而允諾
      投資，並陸續交付現金八十萬元（起訴書誤載為五十萬元）予被告。詎被告取
      得前開款項後，隨即花用殆盡，事後亦未依約設立順益公司。嗣至同年七月上
      旬間，因乙○○察覺有異，並屢向被告催討前開投資款項，因被告無力返還該
      筆款項，始循線查悉上情，遂認被告此部分另構成刑法第三百三十九條之詐欺
      罪嫌云云。惟按，犯罪事實應依證據認定之，無證據不得認定其犯罪事實。又
      不能證明被告犯罪者，應諭知無罪之判決，刑事訴訟法第一百五十四條第二項
      、第三百零一條第一項分別定有明文。所謂證據，係指足以認定被告確有犯罪
      行為之積極證據而言，該項證據自須適合於被告犯罪事實之認定，始得採為斷
      罪資料。苟積極證據不足為不利於被告事實之認定時，即應為有利於被告之認
      定，更不必有何有利之證據，最高法院二十九年上字第三一０五號、三十年上
      字第八一六號分別著有判例可資參照。本件公訴人因認被告涉犯前開詐欺取財
      罪嫌，無非係以被告自承伊從未辦理順益公司之設立登記等語，並核與乙○○
      指訴之情節相符，而被告取得乙○○交付之投資款後，亦未用以辦理順益公司
      登記事宜，另有卷附財團法人金融徵信中心查詢記錄及被告提出之帳冊明細可
      佐，為其論據。惟訊之被告固坦認有邀集乙○○投資設立公司，並向其收取款
      項之事實，然矢口否認有何詐欺犯行，辯稱：伊確實有設立公司、並與歐鄉公
      司簽訂契約而代為銷售該公司所發行股東休閒卡之意思，且事後亦曾以順益公
      司之名義與歐鄉公司簽訂行銷合約書，並另行印製銷售營業所需之廣告宣傳資
      料；實因歐鄉公司事後發生財務問題，相關工程亦遲遲未能完成，伊遂與歐鄉
      公司解除契約，並暫時將辦理公司設立登記之事暫時延宕；且伊自乙○○處收
      取之款項多係用來支付歐鄉公司簽約保證金、對外借款利息、與相關人事及交
      際費用款項等語。經查：
  （一）被告前於九十年三月間，向乙○○告稱伊欲集資設立公司、與歐鄉公司簽約
        代銷該公司發行之休閒股東卡，而邀集乙○○共同出資。嗣經乙○○同意後
        ，旋於同年四月間先行交付現金三十萬元予被告收受，另透過被告之介紹，
        分別於同年四月底及五、六月間，分別以委託他人代辦貸款及刷卡換現金之
        方式，先後借款三十萬元、二十萬元，扣除手續費及相關費用後，實際得款
        二十五萬六千二百八十八元與十七萬五千元，俟交予被告收受後，約定由被
        告籌辦公司設立相關事宜，並負責清償前開借款之利息；至被告取得前開乙○○之投資款項後，分別用於支付歐鄉公司之簽約保證金、乙○○上述借款
        之本息、廣告宣傳資料之印刷製作及渠等交際消費款項；另被告於九十年六
        月十二日以順益公司名義與歐鄉公司簽訂行銷契約，惟始終未向主管機關申
        辦順益公司之設立登記等事實，迭據被告於本院審理中供承在卷，且除投資
        款項中有部分數額係用於私人消費如買春、餐費及酒卡一節，業經乙○○加
        以否認外，餘均與乙○○指證之情節大抵相符，並有證人丙○○、丁○○針
        對被告確與歐鄉公司簽訂行銷契約，其後更出資印製相關廣告資料等情證述
        綦詳，另有被告提呈之帳冊明細、茂林多納溫泉度假村廣告資料、順益公司
        之財團法人金融聯合徵信中心查詢資料（查無資料）、歐鄉公司股東卡廣告
        聯合行銷合約書、請款單及被告簽立之收款憑證各一件在卷可參，足徵被告
        此部分自白確與事實相符，至堪採信。
  （二）按刑法上詐欺罪之成立，要以加害者有不法得財或得利之意思而實施詐欺行
        為，被害者因此行為，致表意有所錯誤而為財產上處分，受有損害，且加害
        者所用行為，堪認為詐術者，始足當之，最高法院十九年度上字第一六九九
        號、四十六年度台上字第二六０號等判例闡釋甚明，從而行為人如非自始基
        於不法得財或得利之意圖，客觀上無施用詐術之行為，或並無損害發生，或
        者所受損害，非由欺罔行為陷於錯誤所致，均不得遽以詐欺罪相繩；至於債
        務人未依債務本旨履行其債務或提出給付等情形，若非出於自始無意履行債
        務之詐欺犯意所致者，尚與刑法第三百三十九條之詐欺罪構成要件有間。被
        告與乙○○雖約定共同出資設立公司，然誠如乙○○於本院所述被告最初僅
        單純說要做生意，是要販賣歐鄉公司會員卡，並未提及公司名稱，其在被告
        印製廣告資料前才知道公司名稱為順益公司等語（參見本院九十四年二月二
        十二日審判筆錄第十九、二十二頁），本院衡諸社會常情，倘僅單純辦理公
        司設立登記、而未從事一定業務之經營者，顯不具任何經濟交易上之實際意
        義，亦難謂與當事人提出現款投資之意思相符。是以審諸本件被告與乙○○
        彼此間約定之真意，要非僅止於成立順益公司，而當係合意由渠等共同出資
        成立公司、並對外銷售歐鄉公司休閒會員卡為其業務之意無訛。準此以觀，
        被告取得乙○○交付之投資款項後，除於九十年六月十二日與歐鄉公司簽訂
        股東卡廣告聯合行銷合約書，並交付保證金十萬元，嗣於同年七月九日再應
        證人丙○○之要求而交付十二萬元，且於同年七月間由證人丁○○提供歐鄉
        公司相關廣告資料後，更自行設計送請印刷廠委託印製如上開卷附之茂林多
        納溫泉度假村廣告宣傳資料，自堪認被告確實積極從事順益公司設立前相關
        準備工作、而未有何施用詐術之情甚明。
  （三）再者，被告辯以歐鄉公司財務發生問題、工程進度延宕等節，雖為證人即歐
        鄉公司總經理丙○○於偵查中所否認。然參以公司財務運用是否允當、工程
        進度是否遲延、落後，尚無必然之標準可循，而證人丙○○乃係歐鄉公司之
        經營者，除與被告間因解除前開行銷契約之責任歸屬頗有爭執外，縱使該公
        司果有經營上之困難，為期避免引發外界及投資人之曲解，亦非得任意對外
        界坦認其情，是以證人丙○○於偵查中所為之證述，自非可全然憑為被告不
        利之認定。另參酌證人丁○○曾於八十九年至九十年間任職於歐鄉公司，對
        該公司是時之經營狀況，理當有所知悉，且到庭證稱其事後方知歐鄉公司於
        九十年七月間確因工程延宕而發生財務危機，原本訂於九十年四、五月要完
        工，但拖了很久，很多會員都在反映，而該公司工地仍有許多設施尚未完工
        ，無法提供會員使用；被告與歐鄉公司簽訂之行銷合約亦係被告主動與歐鄉
        公司解約等語屬實，亦足認被告前揭所辯之詞尚屬非虛，洵為可採。
  （四）此外，乙○○乃因個人投資款項未能如數取回而提起本件告訴，其所指各情
        無非以使被告受刑事訴追為其目的，是其陳述是否與事實相符，仍應調查其
        他證據以資審認（最高法院五十二年台上字第一三００號判例意旨可資參照
        ）。復佐以本件乙○○交付之投資款合計八十萬元，數額非微，且除首次於
        九十年四月間交付現金三十萬元予被告收訖外，其餘投資款項均係對外借貸
        所得，除一般投資風險外，更負有清償借貸本息之壓力，衡情理應對其所投
        資之事業極為謹慎，要無可能任意交由他人處理而未加聞問。是以乙○○指
        稱其自交付投資款後，從未負責公司籌設任何事項，亦對該筆款項之用途全
        然未知，僅於事後詢問被告何以未能設立公司之際，方知投資款項已全數花
        用殆盡云云，自非可採。此外，乙○○對被告所述部分款項係用於渠等個人
        消費如買春、餐費及酒卡一節雖概予否認，然觀諸被告所提呈帳冊明細之記
        載，該筆投資款項確係多數用以支付歐鄉公司之簽約保證金、乙○○之借款
        利息、廣告宣傳資料之印刷製作費等公司籌設相關事項，縱或被告偶有基於
        私人目的而濫行支用款項之舉，要僅係判認被告是否意圖為自己不法之利益
        而為違背任務之行為，致生損害於乙○○之財產或利益，尚難率爾遽認被告
        果於邀集乙○○投資之初、自始即有詐欺之故意。
  （五）常言有謂：「天下沒有白吃的午餐」，任何與金錢有關之交易或營利活動，
        均有正常風險，尤以高利潤之投資活動或高利息之借貸等為甚。如何基於風
        險預期與風險管理，預防或避免可能的交易損失，乃係每位從事交易之現代
        人所應具備的常識，諸如事前選擇交易、借貸或投資對象、交易前諮詢法律
        專業人員、事前訂定內容公平明確之契約、進行確實之徵信程序等，均屬適
        例。然長久以來，由於我國人民法治觀念不足，預防法律糾紛發生之機制未
        臻健全，屢有發生有債權人企圖利用司法機關免費刑事程序索討債權之情事
        。此類糾紛案件性質上多僅係民事法律關係所肇生之紛爭，要與刑罰規定無
        涉。然為使刑事偵審機關受理此類案件，並達成迫使債務人出面解決之目的
        ，債權人常逕以債務人作為刑事被告，向警察機關或直接向地檢署提出告訴
        ，期使債務人在面臨刑事程序的心理壓力下，出面解決債務糾紛。蓋其雖藉
        由財產犯罪案件之罪名提出告訴或告發，惟究其實質，卻仍屬私權爭執之民
        事案件。應予辨明者，倘若發生債權債務糾紛，當事人間無從就問題之解決
        過程達成協議，當以透過民事程序，向法院提起民事訴訟或透過非訟程序保
        護債權，或請求鄉鎮市公所進行調解，方屬正解，要非任意提出刑事告訴或
        告發，企圖藉由「以刑逼民」之手段，以遂其解決民事紛爭之目的，此舉除
        減輕檢察官及法院刑事庭之工作負擔、使刑事資源的分配與運用臻於合理化
        、阻止假性財產犯罪案件進入刑事程序外，尚有教育民眾分辨民、刑事司法
        體系，促使民眾提升法律觀念，杜絕不當利用免費刑事司法程序滿足債權之
        僥倖心理的附帶功能，對於導正社會交易觀念及促進交易秩序之正當化，產
        生正面的催化作用，合先敘明。矧詐欺罪之規範意旨，固在於禁止行為人於
        私經濟領域中使用欺罔之手段損人利己，然私經濟行為本具有不確定性及交
        易風險，於私法自治及市場經濟等原則下，欲建立私人間財產上權義關係者
        ，亦應參酌自身之主、客觀條件、對方之資格、能力、信用，及可能損益，
        並評估其間之風險等層面而為決定，除有該當於前開詐欺罪構成要件之具體
        情事經證明屬實者外，自不能徒以債務人不履行其債務而致債權人蒙受損失
        ，即遽謂該債務人詐欺，否則詐欺之刑事責任與民事債務不履行責任勢將失
        其分際。查乙○○與被告合意成立公司、經營銷售歐鄉公司會員卡之事業後
        ，嗣因乙○○不願繼續投資，遂向被告催討前開投資款項，由被告簽發面額
        一百萬元之本票一紙以供擔保等情，業經被告與乙○○分別供述在卷，並有
        告訴狀及前開本票附卷可證，足見雙方亦得認知此係單純民事契約所生之紛
        爭，參以前開說明，凡當事人間有違反契約義務或不為完全之履行者，自應
        依循民事訴訟程序，以平衡謀求實體及程序利益，尚難僅憑被告事後未能返
        還投資款項一節，即動輒訴諸刑事訴訟程序，以遂其目的。
  （六）綜前所述，公訴人所述犯罪事實及所憑證據尚難證明被告確有本件詐欺犯行
        ，且乙○○之指述亦難認無瑕疵而足以採信。從而，被告所辯雖無從概予採
        信，然其間有合理之懷疑存在，無法達到確信其為真實之程度，揆諸右揭說
        明，當不得遽為不利於被告之認定。此外，復查無其他積極證據足以證明被
        告確有公訴人所指詐欺犯行，惟此部分與右揭有罪部分有方法、目的之裁判
        上一罪關係，爰不另為無罪之諭知，併此敘明。
據上論斷，應依刑事訴訟法第二百九十九條第一項前段，公司法第十九條第二項、第
一項，刑法第十一條前段、第二條第一項前段、第四十一條第一項前段，罰金罰鍰提
高標準條例第二條，判決如主文。
中　　　華　　　民　　　國　　　九十四　　　年　　 三 　　月 　　八 　　日
                                  臺灣高雄地方法院刑事第十七庭
                                      審判長法官  李麗珠
                                            法官  林勇如
                                            法官  陳明呈
右正本證明與原本無異。
如不服本判決，應於收受送達後十日內向本院提出上訴書狀。
　　　　　　　　　　　　　　　　　　　　　書記官  林明忠
中　　　華　　　民　　　國　　九十四　　年　　　三　　　月　　　八　　　日
附錄本判決論罪科行之法條：
公司法第十九條
未經設立登記，不得以公司名義經營業務或為其他法律行為。
違反前項規定者，行為人處一年以下有期徒刑、拘役或科或併科新臺幣十五萬元以下
罰金，並自負民事責任；行為人有二人以上者，連帶負民事責任，並由主管機關禁止
其使用公司名稱。
